最高法院刑事判決　　　　　　　九十四年度台上字第五四三號
　　上　訴　人　甲○○
　　　　　　　　乙○○
上列上訴人等因偽造文書案件，不服台灣高等法院高雄分院中華
民國九十一年三月二十五日第二審更審判決（九十年度上更(一)字
第三三０號，起訴案號：台灣高雄地方法院檢察署八十六年度偵
字第二六二五四號、八十七年度偵字第一一七一六號、第一一七
一七號），提起上訴，本院判決如下：
    主  文
原判決撤銷，發回台灣高等法院高雄分院。
　　理　由
本件原判決認定：上訴人甲○○於民國八十六年十月十六日晚上
九時二十分許，在其住處因細故毆打其妻黃瑞香背部成傷（傷害
部分業經判決確定），黃瑞香於翌日上午乘上訴人上班時，負氣
返回娘家。甲○○與其姊即上訴人乙○○，竟乘黃瑞香不在家之
際，未得黃瑞香同意，共同基於意圖為自己不法所有及行使偽造
私文書之概括犯意聯絡，於同月二十一日上午，由甲○○先拿取
置於住家抽屜等處黃瑞香所有之印鑑章二枚、高雄銀行三多分行
保管箱鎖匙一支、黃瑞香名義之高雄銀行籬仔內分行（帳號：0
00000000000）及玉山商業銀行前鎮分行（帳號：0
00000000）綜合存款存摺簿各一本，交由乙○○於同日
上午九時十二分許，先至高雄市○○路六十八號高雄銀行籬仔內
分行，持該分行綜合存款存摺簿及黃瑞香印鑑章（印文「黃瑞香
印」），在該行綜合存款轉帳支出傳票及綜合存款轉帳收入傳票
各二紙上接續盜蓋黃瑞香印鑑章，偽造黃瑞香中途解約二筆定期
存款新台幣（下同）五萬元及三十二萬元且轉入帳戶之私文書，
並持以行使辦理解約轉帳存入該綜合存款帳戶，繼而再盜蓋黃瑞
香印鑑章於該行存摺類存款取款條上，偽造黃瑞香取款三十七萬
元之私文書，並持以行使，致該銀行誤認係黃瑞香辦理解約、取
款而交付乙○○三十七萬元，乙○○詐領得手後，復與甲○○於
十時五分許至同三多二路一七一號高雄銀行三多分行，先由乙○
○在該行保管箱第一０四０六號開箱記錄卡上承租人欄填寫「黃
瑞香」之識別用意，再由甲○○在隨同進庫人欄簽名，並由乙○
○盜蓋黃瑞香於保管箱之印鑑章（印文「黃瑞香印」）於承租人
欄及隨同進庫人欄，偽造黃瑞香同意甲○○進庫之私文書，並持
以行使，甲○○因而入庫取物。上訴人等繼於十時四十六分許至
同市○○路八十九號玉山商業銀行前鎮分行，持玉山商業銀行前
鎮分行綜合存款存摺簿及黃瑞香印鑑章（印文「黃瑞香」），由
乙○○在該行轉帳支出傳票上盜蓋黃瑞香印鑑章，偽造黃瑞香中
途解約二十萬元定期存款且轉入帳戶之私文書，並持以行使辦理
解約轉帳存入該綜合存款帳戶，繼而再由乙○○盜蓋黃瑞香印鑑
章於該行存摺存款取款憑條之存戶簽章欄及於該欄偽造「黃瑞香
」署名一枚，偽造黃瑞香取款二十萬元之私文書，並持以行使，
致該銀行誤認係黃瑞香辦理解約、取款而交付乙○○二十萬元，
均足以生損害於黃瑞香、高雄銀行籬仔內分行、高雄銀行三多分
行及玉山商業銀行前鎮分行等情。因而撤銷第一審之判決，改判
論處上訴人等共同連續行使偽造私文書，足以生損害於他人罪刑
，固非無見。
惟查：(一)、修正前民法第一千零十六條規定：「結婚時屬於夫妻
之財產，及婚姻關係存續中夫妻所取得之財產，為其聯合財產。
但特有財產，不在其內。」第一千零十七條規定：「聯合財產中
，夫或妻於結婚時所有之財產，及婚姻關係存續中取得之財產，
為夫或妻之原有財產，各保有其所有權。聯合財產中，不能證明
為夫或妻所有之財產，推定為夫妻共有之原有財產。」是聯合財
產中，茍係夫或妻於婚姻關係存續中所取得之財產，夫或妻對之
自保有各自之所有權；而八十五年九月六日三讀通過，同年月二
十五日公布之增訂民法親屬編施行法第六條之一，將七十四年六
月四日前結婚並以妻名義取得之不動產，如有：在婚姻關係尚存
續中且不動產仍以妻名義登記，或夫妻已離婚而不動產仍以妻名
義登記情形之一者，於修正公布生效後一年內即自八十六年九月
二十七日起，所有適用聯合財產制之夫妻財產，均一律適用七十
四年六月三日修正公布之民法第一千零十七條之規定。亦即未於
一年緩衝期內辦理更名登記或向法院請求確認不動產所有權之歸
屬者，則依登記之公示性認定所有權之歸屬；因夫妻間不動產所
有權之歸屬，均應以登記為準，故如登記為妻名義之不動產，即
應屬妻所有。是前揭親屬編施行法第六條之一，僅係就聯合財產
中之不動產，規範得由夫妻自行調整其財產關係而重新認定其歸
屬，其適用對象僅為七十四年六月四日以前結婚並取得不動產之
夫妻；而本院八十八年台上字第二八一六號民事判決之見解，亦
本斯旨而為闡明論述。至聯合財產中之動產，或非在七十四年六
月四日以前結婚之夫妻，自均無前揭親屬編施行法第六條之一規
定之適用。甲○○與告訴人黃瑞香係於八十三年十月二十三日結
婚（見偵字第二六二五四號卷第十四頁），且以其名義存入高雄
銀行籬仔內分行之定期存款五萬元、三十二萬元及玉山商業銀行
前鎮分行之定期存款二十萬元，亦非屬不動產，均與前揭親屬編
施行法第六條之一所為得重新認定財產關係歸屬之規定，顯有未
合，乃原判決竟謂依據該親屬編施行法第六條之一規定及本院八
十八年台上字第二八一六號判決之同一法理，「自八十六年九月
二十七日起，屬於妻名義之存款帳戶內之財產，應屬妻所有」、
「縱如被告甲○○所辯係其於婚姻關係存續其之薪資所得，然被
告係於八十六年十月二十一日領取，此時既已於八十六年九月二
十七日之後，且屬存入告訴人上開帳戶，揆諸上開說明，應屬告
訴人所有」云云，其法律見解殊欠允洽，非無適用法則不當之可
議。(二)、上訴人始終指稱告訴人在上開銀行之存款係其薪資所得
，而依告訴人在偵查中所提出其與甲○○結婚後三年來收入存款
情形之書面所載，似謂其夫妻名義之定期存款，均係來自甲○○
每月四萬三千元之薪資所得（見前引卷第二二頁），且其在偵查
中及第一審時，亦分別供稱上開定期存款係甲○○的錢及其跟會
之款係取自甲○○之薪資各等語（見前引卷第一０六頁、一審卷
第八四頁反面）。而甲○○之薪資所得，乃屬聯合財產中其於婚
姻關係存續中所取得之財產，依修正前民法第一千零十七條第一
項之規定，其原本即保有所有權；然茍告訴人名義之前揭銀行存
款確係來自甲○○之薪資所得，則甲○○將其薪資交由告訴人存
入銀行之原因為何，究係贈與或寄託或僅約定由告訴人代為保管
抑或甲○○交付告訴人供作贍家之用而為告訴人撙節開支後所餘
留之私房錢等？即與告訴人對上開存款得否主張權利，及甲○○
可否逕自取回、上訴人等有無不法所有意圖等之事實認定，至有
關係。告訴人雖稱上開存款係甲○○贈與，然為甲○○所否認，
原判決亦未認定渠等夫妻間存有贈與關係，則其遽謂甲○○逕自
取回上開存款，上訴人等「主觀上具有不法所有之意圖」，並「
足以生損害於黃瑞香、高雄銀行籬仔內分行、高雄銀行三多分行
及玉山商業銀行前鎮分行」，即嫌速斷。又茍係甲○○就其薪資
所得與告訴人約定由告訴人管理，則其約定管理之方法、孳息收
益之歸屬、管理期限暨甲○○得否於管理期間內取回其存款等各
係為何？自與甲○○之解約取回該款，是否足生損害於告訴人等
之認定，亦屬攸關。原審就此俱未調查審認，致此部分事實尚屬
未臻明瞭，本院自無從為原審適用法律正確與否之判斷。上訴意
旨指摘原判決不當，非無理由，應認仍有發回更審之原因。
據上論結，應依刑事訴訟法第三百九十七條、第四百零一條，判
決如主文。
中　　華　　民　　國　九十四  年　　一  　月　二十七　日
                      最高法院刑事第八庭
                          審判長法官  陳　炳　煌
                                法官  陳　世　雄
                                法官  韓　金　秀
                                法官  吳　信　銘
                                法官  徐　文　亮
      本件正本證明與原本無異
                                      書  記  官
中　　華　　民　　國　九十四  年　　二　  月　  一　  日
                                                   Ｒ
